臺灣高等法院刑事判決
110年度上訴字第731號
上  訴  人  
即  被  告  游寶釵




上列上訴人因詐欺案件，不服臺灣新北地方法院109年度審訴字
第1767號，中華民國109年12月17日第一審判決（起訴案號：臺
灣新北地方檢察署109年度偵字第19106號），提起上訴，本院判
決如下：
    主  文
原判決撤銷。
游寶釵犯三人以上共同詐欺取財罪，處有期徒刑壹年。扣案之手
機壹支（含門號0000000000號SIM卡壹張）沒收。
    犯罪事實
一、游寶釵於民國109年4月下旬，加入身分不詳、自稱為柳承凱
    之成年人所屬詐欺集團犯罪組織，擔任取簿手及提款車手之
    工作，負責收取該集團詐騙被害人所需之提款卡，及提領被
    害人遭詐騙之款項，並約定其每次提款報酬新臺幣（下同）
    2千元，謀議分工既定，即共同基於三人以上意圖為自己不
    法所有之詐欺取財、意圖隱匿特定犯罪所得去向之洗錢等犯
    意聯絡，由其依柳承凱之指示，先於109年5月7日下午3時16
    分許，至新北市○○區○○○○○0 號出口處，向該集團某身分不
    詳之成年男子，取得國泰世華銀行帳號000000000000號帳戶
    （下稱國泰世華銀行帳戶）之提款卡暨密碼。其後該集團某
    不詳成年成員冒稱為露天拍賣賣家，於109年5月7日下午5時
    33分許致電侯百鴻，對侯百鴻騙稱：其先前網購付款消費，
    因員工疏失，若不處理將付款多筆訂單，須提供銀行客服電
    話云云；隨後由該集團某不詳成員冒稱為玉山銀行客服人員
    致電侯百鴻，佯稱：欲協助取消云云，使侯百鴻陷於錯誤，
    遂依指示利用手機操作網路銀行，而接續於當日晚間6時30
    分、6時32分，各匯款49,989元、49,989元至該集團使用之
    中華郵政帳號00000000000000號帳戶（下稱郵局帳戶），及
    於同晚7時14分匯款95,123元至上開國泰世華銀行帳戶內。
    柳承凱見詐騙得逞，即以LINE通訊軟體聯繫游寶釵（持用門
    號0000000000號行動電話），指示其持上開國泰世華銀行帳
    戶之提款卡前往提款，其乃於如附表一所示之時間，陸續領
    得如附表一所示款項總計95,000元後，再依指示於109年5月
    7日晚上8時許，至新北市○○區○○路000號2樓之麥當勞，將上
    揭款項交付該集團之某不詳成員，以製造金流斷點而隱匿該
    等贓款之去向，其並從中分得2千元之報酬。嗣警方依165反
    詐騙情資，於同晚10時35分許，在新北市○○區○○路000號前
    ，見游寶釵疑為車手而予以盤查，經其同意搜索，當場扣得
    如附表二所示之提款卡，及其所有用與該詐欺集團聯絡之手
    機1支（含門號0000000000號SIM卡1張）、現金2千元暨提款
    機交易明細表等物，而循線查獲上情【游寶釵加入上開詐欺
    集團犯罪組織後之首次犯行，已經原審法院以110年度金訴
    字第21號判處罪刑確定】。
二、案經侯百鴻訴由新北市政府警察局新莊分局報告臺灣新北地
    方檢察署檢察官偵查起訴。
    理  由
一、關於證據能力部分：
    本判決所引用之證據資料，無論供述證據或非供述證據，檢
    察官及上訴人即被告游寶釵均同意有證據能力（見本院卷第
    61、62頁），且本院審酌該等供述證據作成時之情況，認為
    適當，非供述證據，亦查無非法取得而應予排除之情形，自
    均得作為證據。
二、認定犯罪事實所憑之證據及理由：
  ㈠上揭犯罪事實，業據被告於原審及本院審判中自白，核與告
    訴人侯百鴻於警詢指述之情節相符，並有被告之自願受搜索
    同意書、新北市政府警察局新莊分局搜索扣押筆錄、扣押物
    品目錄表、蒐證照片、上開國泰世華銀行帳戶申辦人資料暨
    帳戶交易明細查詢、109年5月7日下午3時16分新北市○○區○○
    ○○○0 號出口監視器影像畫面擷圖、被告與柳承凱間之手機L
    INE對話擷圖、告訴人之手機接獲詐騙電話暨轉帳畫面擷圖
    、臺北市政府警察局中山分局中山一派出所受理詐騙帳戶通
    報警示簡便格式表，以及金融機構聯防機制通報單等在卷可
    憑。
　㈡共同實行犯罪行為之人，在合同意思範圍以內，各自分擔犯
    罪行為之一部，相互利用他人之行為，以達其犯罪之目的者
    ，即應對於全部所發生之結果，共同負責，不問犯罪動機起
    於何人，亦不必每一階段犯行，均經參與；且數共同正犯之
    間，原不以直接發生犯意聯絡者為限，即有間接之聯絡者，
    亦包括在內。本案被告所為雖非分擔實行詐騙告訴人財物之
    行為，而係分擔收取提款卡及出面提領贓款之行為，然詐騙
    他人財物，目的即在於終局取得騙取之財物，否則僅有行騙
    之人實行詐財，而無同夥出面取得並保有所騙財物，對其等
    而言，根本是白忙一場，顯非其等謀議詐欺取財犯罪之本意
    ，因此被告所分擔之收簿、取款車手等任務，對遂行其等犯
    罪目的至關重要，顯屬其等為詐欺取財犯罪決意與計畫內之
    一環，被告既與共犯間有詐欺取財之犯意聯絡，其所分擔部
    分，縱使非屬詐欺取財犯罪之構成要件行為，仍應對本案之
    詐欺取財行為同負共同正犯之責任甚明。是被告雖僅提領告
    訴人受騙匯入國泰世華銀行帳戶內部分之贓款，但其就該集
    團成員以同一詐騙事由向告訴人行騙，而取得匯入上開郵局
    帳戶內款項之行為，亦應同負共同正犯之責。
　㈢又被告於領取贓款後，隨即將該等贓款攜至新北市○○區○○路0
    00號2樓，交付該集團某不詳身分之成員，致該等贓款之金
    流產生斷點而去向不明，已據被告供承明確，是被告所為亦
    構成參與隱匿本案詐欺所得贓款去向之洗錢犯行無疑。
  ㈣據上所述，本案事證明確，被告之自白與事實相符，其所為
    如上開三人以上共同犯詐欺取財罪及隱匿詐欺犯罪所得之去
    向等犯行，均可認定。
三、論罪科刑：
  ㈠核被告上開所為，係犯刑法第339條之4第1項第2款之三人以
    上共同詐欺取財罪及洗錢防制法第14條第1項之普通洗錢罪
    。至於起訴書雖漏未論敘告訴人受騙先後匯入上開郵局帳戶
    各49,989元共2筆之款項，惟此部分因係該詐騙集團成員基
    於同一詐騙事由向告訴人行騙，使之陷入錯誤而接續匯出，
    侵害同一法益，與告訴人匯入上開國泰世華銀行帳戶部分具
    有接續犯之一罪關係，是此部分為起訴效力所及，本院自應
    併予審理。又檢察官於起訴書之所犯法條欄，雖未引用洗錢
    防制法第14條第1項罪名，但因起訴事實已記載被告「於109
    年5月7日20時許至址設新北市○○區○○路000號2樓之麥當勞交
    付上揭款項與該詐騙集團之某成員」等語（見起訴書第1頁
    ），可見就被告所為隱匿詐欺犯罪所得去向之犯行部分，已
    在起訴範圍，本院乃於告知罪名（見本院卷第171頁），由
    檢察官及被告為辯論後，予以補充該項罪名。原審就此等部
    分漏未併予審理，有對於已受請求之事項，未予判決之違誤
    。被告於如附表一所示之密接時間，接續多次提領該等詐騙
    所得贓款，各行為之獨立性薄弱，且僅侵害同一法益，應評
    價為數個舉動之接續進行，屬接續犯之一罪。被告就上開犯
    行，與犯罪事實欄所載之集團成員間，具有犯意之聯絡及行
    為之分擔，依刑法第28條規定，皆為共同正犯。
　㈡被告所參與之本案犯行，係在同一犯罪決意及預定計畫下所
    為，因果歷程並未中斷，應僅係一個犯罪行為，則其以一行
    為而觸犯上開數罪名，為想像競合犯，依刑法第55條規定，
    應從一重論以刑法第339條之4第1項第2款之三人以上共同犯
    詐欺取財既遂罪。
　㈢審酌被告之身體雖有輕度障礙，有卷附中華民國身心障礙證
    明（影本）可參（見原審審訴卷第71頁），但尚非無謀生能
    力，此從其供承於自助餐店從事洗碗工乙節自明（見本院卷
    第178頁），卻不思循正當途徑獲取財物，竟參與本案犯行
    分擔車手之工作，意圖以此方式獲取不法利益，造成告訴人
    受有財產上之損害，並導致人際間之信賴感瓦解，影響社會
    治安，且因其掩飾犯罪贓款之金流，致使檢警機關難以追查
    犯罪所得之去向，所為實有可議；並考量其於犯後承認犯行
    ，且已與告訴人達成和解，賠償告訴人4萬5千元，有卷附告
    訴人之陳述意見狀、郵政入戶匯款申請書可憑（見本院卷第
    135、181頁），犯後態度良好；兼衡其犯罪之動機、目的、
    手段、參與犯罪之情節、所獲利益、國中畢業之智識程度、
    從事洗碗工、每月收入約2萬餘元之生活狀況，以及所生危
    害等一切情狀，乃量處如主文第二項所示之刑。至於洗錢防
    制法第14條第1 項洗錢罪之主刑，雖有「併科5 百萬元以下
    罰金」之規定，但因想像競合犯之構成，係以一行為而觸犯
    數罪名，則從行為責任理論，其既僅有「一行為」，國家對
    之自亦僅有一個刑罰權，所稱「從一重處斷者」，不僅「罪
    名」從一重處斷論以一罪，刑罰亦從該重罪所定之法定刑予
    以處罰，僅刑度方面，依刑法第55條規定不得科以較輕罪名
    所定最輕本刑以下之刑而已，非謂從一重處斷後，尚應併科
    以輕罪之刑（指主刑），方能避免對「一行為而觸犯數罪名
    」之裁判上一罪評價處罰過度(最高法院109年度台上字第40
    09號判決意旨參照）。因此，本案即無對被告諭知併科罰金
    之必要。
　㈣被告上訴雖請求減刑及宣告緩刑云云。惟查，總統於103年6
    月18日公布增訂刑法第339條之4規定，立法理由乃因立法者
    慮及近年來詐欺案件頻傳，且趨於集團化、組織化，每每造
    成廣大民眾受騙，此與傳統犯罪型態有別，若僅論以第339
    條詐欺罪責，實無法充分評價行為人之惡性，爰增訂本條加
    重詐欺罪，並考量此等特殊詐欺型態行為之惡性、對於社會
    影響及刑法各罪衡平，而將本罪法定刑定為1年以上7年以下
    有期徒刑，得併科1百萬元以下罰金，以遏止犯罪俾達社會
    防衛。因此，法院自應尊重此立法旨趣，在無特殊之條件與
    環境因素下，不得任意援用刑法第59條規定減輕其刑。本件
    如上所述，被告並無非得加入詐欺集團從事提款車手等工作
    始能生活之處境，是其犯罪之情狀，並無足可憫恕之處，即
    無依刑法第59條規定減刑之餘地。又被告已另因犯加重詐欺
    等數罪，經原審法院以110年度金訴字第21號判決判處應執
    行有期徒徒刑1年5月、緩刑2年，於110年5月7日確定，有其
    前案紀錄表在卷可考（見本院卷第164頁），迄今尚未執行
    完畢，不符刑法第74條第1項第2款所定之宣告緩刑條件，自
    無從為緩刑之宣告。基上所述，被告之上訴為無理由。
四、關於沒收部分：
　㈠被告雖因上開犯罪行為獲得報酬2千元，但其已賠償告訴人4
    萬5千元，已如上述，顯已超過其犯罪所得，是該犯罪所得
    與已實際合法發還被害人無異，依刑法第38條之1第5項規定
    ，不予宣告沒收。原審未及審酌被告賠償告訴人乙情，以致
    於宣告沒收上開2千元犯罪所得，即有未洽。
  ㈡扣案之手機1支（含門號0000000000號SIM卡1張），為被告
    所有供本案犯罪所用之物，已據其於偵查中供承明確（見偵
    卷第132頁），爰依刑法第38條第2項前段規定宣告沒收之。
    至於扣案如附表二編號3之國泰世華銀行提款卡，雖係本件
    詐欺集團作為詐得贓款匯入帳戶後之提款工具，但依卷內資
    料，無從判斷其所有權之歸屬，亦即無法證明為被告或共犯
    所有，且非屬違禁物，自不得宣告沒收；另扣案其他如附表
    二除編號3以外之提款卡，以及提款機交易明細表17張（見
    偵卷第63至71頁），因非屬供本案犯罪所用之物，且非屬違
    禁物，亦均不予沒收。原判決就此等部分，各為沒收諭知及
    不為沒收宣告，核無違誤。
五、綜上所述，被告之上訴雖無理由，然原判決既有如上所述之
    違誤可議之處，即無可維持，乃予以撤銷並改判如主文第二
    項所示。
據上論斷，應依刑事訴訟法第369條第1項前段、第364條、第299
條第1項前段，判決如主文。
本案經臺灣新北地方檢察署檢察官陳怡君起訴，臺灣高等檢察署
檢察官賴正聲到庭執行職務。
中　　華　　民　　國　　110 　年　　8　　 月　　11　　日
                  刑事第二十二庭審判長法　官  洪于智
                                      法　官  汪怡君
                                      法　官  陳銘壎
以上正本證明與原本無異。
如不服本判決，應於收受送達後20日內向本院提出上訴書狀，其
未敘述上訴之理由者並得於提起上訴後20日內向本院補提理由書
（均須按他造當事人之人數附繕本）「切勿逕送上級法院」。
                                      書記官  吳思葦
中　　華　　民　　國　　110 　年　　8　　 月　　11　　日
附錄：本案論罪科刑法條全文
中華民國刑法第339條之4
犯第339條詐欺罪而有下列情形之一者，處1年以上7年以下有期
徒刑，得併科1百萬元以下罰金：
一、冒用政府機關或公務員名義犯之。
二、三人以上共同犯之。
三、以廣播電視、電子通訊、網際網路或其他媒體等傳播工具，
    對公眾散布而犯之。
前項之未遂犯罰之。
洗錢防制法第2條
本法所稱洗錢，指下列行為：
一、意圖掩飾或隱匿特定犯罪所得來源，或使他人逃避刑事追訴
    ，而移轉或變更特定犯罪所得。
二、掩飾或隱匿特定犯罪所得之本質、來源、去向、所在、所有
    權、處分權或其他權益者。
三、收受、持有或使用他人之特定犯罪所得。
洗錢防制法第14條
有第二條各款所列洗錢行為者，處7年以下有期徒刑，併科新臺
幣5百萬元以下罰金。
前項之未遂犯罰之。
前二項情形，不得科以超過其特定犯罪所定最重本刑之刑。
附表一：被告提款時間及提領金額 
編號 日期 提領金額（元）  1 109年5月7日19時26分 20000  2 109年5月7日19時28分 20000  3 109年5月7日19時29分 20000  4 109年5月7日19時30分 20000  5 109年5月7日19時32分 15000 
附表二： 
編號 金融卡名稱  1 土地銀行帳號：000-000000000000號帳戶提款卡  2 土地銀行帳號：000-000000000000號帳戶提款卡  3 國泰世華銀行帳號：000-000000000000號帳戶提款卡  4 國泰世華銀行帳號：000-000000000000號帳戶提款卡  5 第一銀行帳號：000-0000000000000號帳戶提款卡  6 臺灣銀行帳號：000000000000號帳戶提款卡